【裁判字號】    99,建上,55
【裁判日期】    990831
【裁判案由】    返還不當得利
【裁判全文】
臺灣高等法院臺中分院民事判決          99年度建上字第55號
上  訴  人  三聯發工程有限公司
法定代理人  乙○○
訴訟代理人  許桂挺  律師
            黃士哲  律師
被 上 訴人  台灣電力股份有限公司輸變電工程處中區施工處
法定代理人  甲○○
訴訟代理人  林易佑  律師
上列當事人間請求返還不當得利事件，上訴人對於民國99年4月
23日臺灣臺中地方法院99年度訴字第320號第一審判決提起上訴
，本院於99年8月17日言詞辯論終結，判決如下：
    主      文
上訴駁回。
第二審訴訟費用由上訴人負擔。
    事實及理由
一、上訴人起訴主張：上訴人於民國（下同）92年1月7日得標
    被上訴人招標之「苗栗P/S改建工程」（下稱系爭工程），
    兩造於92年1月14日簽訂「台灣電力股份有限公司工程採購
    承攬契約」（下稱系爭契約），系爭工程業已完工並於95年
    9月20日驗收合格，上訴人依系爭契約之約定出具由訴外人
    華南商業銀行臺中民族路分行（下稱華南銀行）擔任連帶保
    證人之保固保證金新臺幣（下同）300萬元，並簽立「保固
    保證金連帶保證書」（下稱連帶保證書），擔保期間至98年
    12月27日止。系爭工程完工後至保固期限98年12月27日之期
    間內，並無發生應由上訴人負保固責任之事由，被上訴人並
    無依連帶保證書向華南銀行請求撥付任何款項之權，是上訴
    人就系爭工程所負之保固責任業已了結。詎被上訴人竟於
    98年12月11日發函華南銀行，主張依連帶保證書要求華南銀
    行撥付工程保固保證金1,876,583元，華南銀行如數給付被
    上訴人，而上訴人亦已於事後償還華南銀行。被上訴人向上
    訴人主張之前開1,876,583元，依其98年10月24日來函所示
    ，係因被上訴人於96年6月29日代墊付上訴人於系爭工程中
    協力廠商之鋼筋工人即訴外人陳建國墜落傷害經本院96年度
    重勞上字第5號判決（下稱另案確定判決），依該判決被上
    訴人應賠償陳建國1,693,157元。被上訴人因此依系爭契約
    第25條第1項第9款規定，自保固保證金扣抵與賠償金額相等
    之保證金，及自96年10月25日起至辦理繳納完成或扣抵日止
    ，被上訴人代墊款之利息。惟不論依工程採購承攬契約之
    約定或96年度重勞上字第5號另案確定判決，被上訴人均無
    逕由系爭工程保固保證金中扣抵前揭金額之權：1.系爭契約
    第25條第1項第9款之規定為「乙方有下列情形之一者，其所
    繳納之履約保證金、差額保證金及其孳息得部分或全部不發
    還：：：九、其他因可歸責於乙方之事由，致甲方遭受損害
    ，其應由乙方賠償而未賠償者，與應賠償金額相等之保證金
    」。按契約條文既明文規定僅「履約保證金」、「差額保證
    金」，故系爭「保固保證金」自不在適用範圍之列。是被上
    訴人所謂依系爭契約第25條第1項第9款規定，自工程保固保
    證金扣抵與賠償金額相等之保證金，及代墊款利息之主張，
    於法自有未合。2.依被上訴人96年8月8日函所示，被上訴人
    要求上訴人應負擔96年度重勞上字第5號另案確定判決主文
    所示之賠償金及訴訟費用計1,693,157元及利息，係因依承
    攬契約第15條：相關賠償款不足部分，概由上訴人負責補足
    ，又依被上訴人交付承攬工程安全衛生輔導及管理要點第壹
    、三規定，應由上訴人負全部職業災害補償責任，故判決被
    上訴人連帶給付陳建國之賠償金額、利息、訴訟費用，應由
    上訴人擔負給付。顯然被上訴人認為其給付該1,693,157元
    係基於勞動基準法第62、63條以及勞工安全衛生法第16條之
    連帶責任而來，全非其自身責任。3.然依上開96年度重勞上
    字第5號另案確定判決所示：「勞動基準法第63條第1項所定
    事業單位之督促義務及勞工安全衛生法第l7條第1項所定事
    業單位之告知義務，其目的均係在避免職業災害之發生，保
    障勞工安全，自均屬民法第184條第2項所稱之保護他人法律
    ，被上訴人未善盡勞動基準法第63條第1項之督促責任及勞
    工安全衛生法第17條第1項之告知責任，自屬違反保護他人
    之法律，上訴人就其自系爭工程高處墜地受傷所受之損害，
    依民法第184條第2項、第185條第1項之規定，請求被上訴人
    與趙文生連帶負損害賠償責任，應無不合」。顯見該另案確
    定判決被上訴人應賠償陳建國並負擔訴訟費用，係因陳建國
    受有損害乃肇因於被上訴人本身之過失侵權行為因素，而獨
    立於事業單位依勞動基準法第62條之連帶補償責任之外。4.
    系爭契約第15條固約定：「：：：倘乙方及其分包人所僱勞
    工於本工程施工中遭遇事故，致發生任何體傷、死亡或疾病
    時，應由乙方依相關法令負賠償及補償責任」，然上訴人已
    支付陳建國500萬元，作為上訴人依民法第184條、勞動基準
    法第63條等規定應給予陳建國之賠償及補償，陳建國並因此
    與上訴人簽定有和解書，同意任何人不得再以陳建國之工安
    意外再向上訴人請求其他賠償。故應由上訴人履行之義務，
    上訴人均業已履行完畢。此由陳建國另案對被上訴人起訴（
    原審93年度重勞訴字第10號）及上訴（本院96年度重勞上字
    第5號另案確定判決）之聲明與主張，均係本於被上訴人本
    身之侵權行為損害賠償責任，而與上訴人無關，益可得到證
    實。5.又「臺電公司輸變電工程處交付承攬工程安全衛生輔
    導及管理要點（下稱管理要點）」第壹、三條規定：「乙方
    就所承攬工程負法定雇主責任，對其僱用人員之職業災害，
    應負全部職業災害補償責任，再承攬者（協力廠商）亦同。
    既言「職業災害補償責任」，即與侵權行為損害賠償責任有
    別，被上訴人賠償陳建國既係出於其自身之侵權行為責任，
    即與此要點之規定無涉，被上訴人舉此「管理要點」所為之
    相關主張，容有誤會。被上訴人賠償陳建國並因此負擔訴
    訟費用，既係基於其本身之侵權行為責任，即與承攬契約無
    涉，被上訴人逕行扣除保固保證金1,876,583元之行為，即
    係無法律上原因之不當得利，上訴人自得依民法第179條規
    定請求被上訴人返還。為此乃提起本訴，求為判決命：被上
    訴人應給付上訴人1,876,583元及自起訴狀繕本送達之翌日
    起至清償日止，按週年利率5%計算之利息；並陳明願供擔保
    請准宣告假執行。
二、被上訴人則以：依系爭契約第15條訂明：「本工程之保險
    分為下述一、二兩款，分別由甲方及乙方於開工前向合法之
    保險業者辦理投保，保險期間至少應自本工程開工日起至本
    工程驗收合格日為止。乙方辦理保險所需一切費用均包含於
    契約總價內，且辦理下述保險並不減免乙方依本契約規定所
    應負擔之義務與責任．．．二、勞工或公務人員保險、全民
    健康保險、雇主意外責任保險、汽機車第三人責任險及其他
    各種保險：(一)本項保險由乙方負責辦理投保並負擔保險費，
    乙方並應責令其分包人亦切實依照本契約規定辦理本項各種
    保險。倘乙方及其分包人所僱勞工於本工程施工中遭遇事故
    ，致發生任何體傷、死亡或疾病等時，應由乙方依相關法令
    負賠償及補償責任．．．上述不論由甲方或乙方投保之各種
    保險，倘因本工程施工中發生事故，其向保險人所領取之賠
    償款不足抵償工程或人員之損失賠償時，其不足部分概由乙
    方負責補足。乙方未按本契約規定及時辦理上述各項保險而
    發生意外事故，其後果應由乙方負全部責任」。再依「管理
    要點」第壹、三條規定：「乙方就所承攬工程負法定雇主責
    任，對其僱用人員之職業災害，應負全部職業災害補償責任
    ，再承攬者（協力廠商）亦同」。故本件因上訴人協力廠商
    所僱用之鋼筋工人陳建國發生職業災害導致受傷，依約自應
    由上訴人「依相關法令負賠償及補償責任」或「負全部職業
    災害補償責任」（包括再承攬之情形），如保險賠償金額不
    足時，其不足部分亦應由上訴人負責補足。是以上訴人協力
    廠商所僱用之鋼筋工人陳建國於工程中遭遇職災所致損失，
    其投保不足額部分，自應由上訴人本於雇主責任負責補足至
    明。依本院96年度重勞上字第5號另案確定判決，被上訴
    人以勞動基準法之「事業單位」身分，就上訴人協力廠商所
    僱用之鋼筋工人陳建國所受職業災害，於96年10月25日代為
    賠付包括職業災害補償金、利息及一、二審訴訟費用等金額
    共1,693,157元；惟因上訴人事後拒不依約返還此項由被上
    訴人代墊之職業災害補償金，被上訴人始於98年12月24日就
    本件工程原應返還於上訴人之工程保固保證金，就其中由被
    上訴人代墊之1,693,157元，及其墊款利息183,426元（自代
    墊日96年l0月25日起算，至抵扣日98年12月24日為止，共2
    年2月，按法定利率5%計算之墊款利息為183,426元），二者
    合計共1,876,583元，自原應返還於上訴人之工程保固保證
    金中予以扣抵，亦即由被上訴人行使抵銷之權，僅同意將扣
    抵後之保固金餘額返還於上訴人。本件上訴人請求返還不
    當得利之金額，實際上係被上訴人所代墊上訴人協力廠商之
    鋼筋工人陳建國所受職業災害之補償金，被上訴人於代墊後
    ，依法自原應返還於上訴人之工程保固保證金中予以扣抵（
    即行使抵銷之權），自屬合於契約規定之正當權利行使，並
    非不當得利，上訴人起訴請求被上訴人返還不當得利，殊欠
    依據，即無理由等語，資為抗辯。
三、原審以上訴人之訴為無理由，而駁回上訴人之訴，上訴人不
    服原審所受敗訴之判決，提起上訴，聲明求為判決：(一)原判
    決廢棄。(二)被上訴人應給付上訴人1,876,583元，及自起訴
    狀繕本送達翌日起至清償日止，按年利率百分之5計算之利
    息。(三)第一、二審訴訟費用均由被上訴人負擔。(四)上訴人願
    供擔保請宣告准予假執行。其陳述略以：
  (一)依本院96年度重勞上字第5號另案確定判決所示：「勞動基
    準法第63條第1項所定事業單位之督促義務及勞工安全衛生
    法第17條第1項所定事業單位之告知義務，其目的均係在避
    免職業災害之發生，保障勞工安全，自均屬民法第184條第2
    項所稱之保護他人法律，被上訴人未善盡勞動基準法第63條
    第1項之督促責任及勞工安全衛生法第17條第1項之告知責任
    ，自屬違法保護他人之法律，上訴人就其自系爭工程高處墜
    地受傷所受之損害，依民法第184條第2項、第185條第1項之
    規定，請求被上訴人與趙文生連帶負損害賠償責任，應無不
    合」、「六、按不法侵害他人之身體或健康者，對於被害人
    因此喪失或減少勞動能力或增加生活上之需要時，應負損害
    賠償責任，又不法侵害他人之身體、健康，被害人雖非財產
    上之損害，亦得請求賠償相當之金額，民法第193條第1項、
    第195條第1項前段分別定有明文」、「本院參諸事故之發生
    並無其他外力介入，因認上訴人應負百分之50之過失責任，
    爰減輕被上訴人百分之50之賠償金額」。顯見該判決被上訴
    人應賠償訴外人陳建國並負擔訴訟費用，金額中之一大部份
    來自於被上訴人本身之過失侵權行為責任，而獨立於事業單
    位依勞動基準法第62條之連帶補償責任之外。
  (二)原判決雖以：「是前案判決認定本件被告應給付陳建國之金
    額係包括『職業災害補償』部分及『侵權行為賠償』部分兩
    者一併計算，並非僅擇其一」。惟按，另案確定判決係將「
    職業災害補償」及「侵權行為賠償」分別於理由中敘明並計
    算得出個別之數額後，始合併計算本件被上訴人應給付陳建
    國之金額。是依該判決認定訴外人陳建國對被上訴人之請求
    權基礎，侵權行為損害賠償請求權與職業災害補償請求權二
    者係分別獨立，而非重疊之請求權競合。否則前案判決即不
    會於理由中將二者之數額分別計算臚列：「被上訴人依侵權
    行為之規定，應賠償上訴人5,857,100元，並依勞動基準法
    第59條之規定，補償上訴人職業災害607,423元，合計被上
    訴人應給付之金額為6,464,523元」（參另案確定判決第九
    點）。可知若僅以依勞動基準法第62條等規定事業單位應負
    雇主連帶責任之職業災害補償而言，被上訴人僅須賠償訴外
    人陳建國607,423元，另外之5,857,100元，實係植基於被上
    訴人方面之侵權行為損害賠償責任。乃原判決未察及此，逕
    將二者混為一談，實有可議之處。
四、被上訴人答辯聲明則求為判決：(一)上訴駁回。(二)第二審訴訟
    費用由上訴人負擔。(三)如受不利之判決，願供擔保請宣告免
    假執行。其陳述略以：
  (一)按兩造承攬契約第15條訂明：「本工程之保險分為下述一、
    二兩款，分別由甲方及乙方於開工前向合法之保險業者辦理
    投保，保險期間至少應自本工程開工日起至本工程驗收合格
    日為止。乙方辦理保險所需一切費用均包含於契約總價內，
    且辦理下述保險並不減免乙方依本契約規定所應負擔之義務
    與責任。一、．．．二、勞工或公務人員保險、全民健康保
    險、雇主意外責任保險、汽機車第三人責任險及其他各種保
    險：(一)本項保險由乙方負責辦理投保並負擔保險費，乙方並
    應責令其分包人亦切實依照本契約規定辦理本項各種保險。
    倘乙方及其分包人所僱勞工於本工程施工中遭遇事故，致發
    生任何體傷、死亡或疾病等時，應由乙方依相關法令負賠償
    及補償責任．．．上述不論由甲方或乙方投保之各種保險，
    倘因本工程施工中發生事故，其向保險人所領取之賠償款不
    足抵償工程或人員之損失賠償時，其不足部分概由乙方負責
    補足。乙方未按本契約規定及時辦理上述各項保險而發生意
    外事故，其後果應由乙方負全部責任」；再依本工程「交付
    承攬工程安全衛生輔導及管理要點」第壹、三條亦同時規定
    ：「乙方就所承攬工程負法定雇主責任，對其僱用人員之職
    業災害，應負全部職業災害補償責任，再承攬者（協力廠商
    ）亦同」。故本件因上訴人之協力廠商所僱用之鋼筋工人陳
    建國發生職業災害導致受傷，依約自應由上訴人依相關法令
    負賠償及補償責任或負全部職業災害補償責任（包括再承攬
    之情形），如保險賠償金額不足時，其不足部分亦應由上訴
    人負責補足。是以上訴人之協力廠商所僱用之鋼筋工人陳建
    國於工程中遭遇職災所致之損失，其投保不足額部分，自應
    由上訴人本於雇主責任負責補足。
  (二)依據本院96年重勞上字第5號另案確定判決，被上訴人以勞
    動基準法之「事業單位」身分，就上訴人之協力廠商所僱用
    之鋼筋工人陳建國所受職業災害，於96年10月25日代為賠付
    包括：職業災害補償金、利息及一、二審訴訟費用等金額共
    169萬3157元；惟因上訴人事後拒不依約返還此項由被上訴
    人代墊之職業災害補償金，被上訴人始於98年12月24日就本
    件工程原應返還於上訴人之工程保固保證金，就其中由被上
    訴人代墊之169萬3157元，加計墊款利息183,426元（自代墊
    日96年10月25日起算，至抵扣日98年12月24日為止，共2年2
    月，按法定利率5%計算之墊款利息為183,426元），二者合
    計187萬6583元，自原應返還於上訴人之工程保固保證金中
    予以扣抵，亦即由被上訴人行使抵銷之權，僅同意將扣抵後
    之保固金餘額返還於上訴人。故本件上訴人請求返還不當得
    利之金額，實際上係被上訴人所代墊上訴人之協力廠商其鋼
    筋工人陳建國所受職業災害之補償金，被上訴人於代墊之後
    ，依法自原應返還給上訴人之工程保固保證金中予以扣抵（
    即行使抵銷之權），自屬合於契約規定之正當權利行使，並
    非不當得利。原審駁回上訴人於原審之訴，核無違誤，應請
    續予維持。
  (三)又依據上開另案確定判決理由八、(四)揭明：「雇主依勞動基
    準法第59條規定給付之補償金額，依同法第60條規定，得抵
    充就同一事故所生損害之賠償金額。該第60條之立法意旨乃
    在明示就同一給付內容之補償金額及損害賠償金額，受害勞
    工不得為雙重金額之請求，若受害勞工依職業災害補償請求
    權及侵權行為損害賠償請求權，於同一訴訟中為一併請求時
    ，就同一給付內容之補償金額及損害賠償金額，不得為兩者
    金額加總之請求，否則將使其請求之總金額包括二項可互為
    抵充金額之加總，殊失勞動基準法第60條規定之立法本意。
    在此情形下，受害勞工之職業災害補償請求權與侵權行為損
    害賠償請求權，就同一給付內容部分，雖係立於併存關係，
    但若勞工之職業災害補償請求權部分已獲得准許，仍應扣除
    同一給付內容之侵權行為損害賠償請求權之金額」等語，足
    見就有關勞工職業災害之請求給付，其同一給付內容之補償
    金額與損害賠償金額，原屬可互為抵充，並非毫不相干之獨
    立請求，故上訴人該判決為據，率爾主張訴外人陳建國請求
    損害賠償之金額為5,857,100元，職業災害補償金額為607,4
    23元，似指被上訴人所為扣抵之項目或金額亦僅應以此為限
    ，不無誤會。
五、兩造前揭主張及抗辯，對於下列事項不爭執：1.上訴人於92
    年1月7日得標被上訴人招標之系爭工程，兩造於92年1月14
    日簽訂系爭契約，系爭工程業已完工並於95年9月20日驗收
    合格，上訴人依系爭契約之約定出具由華南銀行擔任連帶保
    證人之保固保證金300萬元，並簽立保固保證金連帶保證書
    ，擔保期間至98年12月27日止。2.臺電公司輸變電工程處交
    付承攬工程安全衛生輔導及管理要點，為兩造就系爭工程約
    定契約之一部分，由被上訴人交付上訴人收受。3.被上訴人
    主張自應返還上訴人保固保證金中抵銷之金額為1,876,583
    元；茲兩造所爭執者，乃上訴人主張被上訴人依系爭契約第
    15條及管理要點第壹、三之規定，自應返還上訴人保固保證
    金中抵銷1,876,583元，為無理由，該部分抵銷之金額，依
    據本院96年度重勞上字第5號另案確定判決，乃肇因於被上
    訴人本身之過失侵權行為因素，而獨立於事業單位依勞動基
    準法第62條之連帶補償責任之外，應由被上訴人自行負擔，
    被上訴人逕行自保固保證金中抵銷扣除，係無法律上原因之
    不當得利，遂依民法第179條規定請求被上訴人返還，則為
    被上訴人所否認，並以前情抗辯。孰是孰非？爰分析審酌如
    下：
  (一)查本院96年度重勞上字第5號另案確定判決理由揭示，本件
    被上訴人將系爭工程委由上訴人施作，上訴人再轉包給訴外
    人趙文生，而依勞動基準法第62條第1項規定：「事業單位
    以其事業招人承攬，如有再承攬時，承攬人或中間承攬人，
    就各該承攬部分所使用之勞工，均應與最後承攬人，連帶負
    本章所定雇主應負職業災害補償之責任」，則被上訴人應屬
    勞動基準法第62條第1項所定之以其事業招人承攬，而認被
    上訴人應與最後承攬人趙文生連帶負職業災害補償之責任。
    且依民法第184條第2項、第185條第1項之規定，認被上訴人
    未善盡勞動基準法第63條第1項之督促責任及勞工安全衛生
    法第17條第1項之告知責任，屬違法保護他人之法律，應與
    趙文生連帶負侵權行為損害賠償責任。經核算相關請求金額
    後，其中就職業災害補償金額請求獲准部分，經扣除同一給
    付內容之侵權行為損害賠償請求權之金額為607,423元，而
    認被上訴人依侵權行為之規定，應賠償陳建國5,857,100元
    ，並依勞動基準法第59條之規定，補償陳建國職業災害607,
    423元，合計被上訴人應給付之金額為6,464,523元，再扣除
    陳建國已獲得賠償500萬元後，認被上訴人應給付之金額為
    1,464,523元並計付法定遲延利息。亦即該另案確定判決係
    認定被上訴人應給付陳建國之金額係包括「職業災害補償」
    部分及「侵權行為賠償」部分兩者一併計算，並非僅擇其一
    ，而被上訴人應負連帶職業災害補償責任及連帶侵權行為賠
    償責任，則係本於上開法律規定及事業單位即被上訴人以其
    事業招人承攬之法律關係而來。是以上訴人主張該判決認被
    上訴人應賠償陳建國並負擔訴訟費用，係因被上訴人本身之
    過失侵權行為因素，而獨立於事業單位依勞動基準法第62條
    之連帶補償責任之外，與承攬契約無涉，亦與上訴人無關云
    云，顯然忽略兩造間就系爭工程之承攬關係、上訴人與趙文
    生之再承攬關係及「職業災害補償」與「侵權行為賠償」一
    併計付情形，洵非有據。
  (二)依系爭契約第15條約定：「本工程之保險分為下述一、二兩
    款，分別由甲方（即被上訴人）及乙方（即上訴人）於開工
    前向合法之保險業者辦理投保，保險期間至少應自本工程開
    工日起至本工程驗收合格日為止。乙方辦理保險所需一切費
    用均包含於契約總價內，且辦理下述保險並不減免乙方依本
    契約規定所應負擔之義務與責任．．．二、勞工或公務人員
    保險、全民健康保險、雇主意外責任保險、汽機車第三人責
    任險及其他各種保險：(一)本項保險由乙方負責辦理投保並負
    擔保險費，乙方並應責令其分包人亦切實依照本契約規定辦
    理本項各種保險。倘乙方及其分包人所僱勞工於本工程施工
    中遭遇事故，致發生任何體傷、死亡或疾病等時，應由『乙
    方依相關法令負賠償及補償責任』．．．上述不論由甲方或
    乙方投保之各種保險，倘因本工程施工中發生事故，其向保
    險人所領取之賠償款不足抵償工程或人員之損失賠償時，其
    不足部分概由『乙方負責補足』。乙方未按本契約規定及時
    辦理上述各項保險而發生意外事故，其後果應由乙方負全部
    責任」。另依「管理要點」第壹、三條約定：「乙方就所承
    攬工程負法定雇主責任，對其僱用人員之職業災害，應負『
    全部職業災害補償責任』，再承攬者（協力廠商）亦同」，
    有系爭契約及管理要點附卷可稽。本件被上訴人將系爭工程
    發包給上訴人，上訴人再轉包給趙文生所經營之俱隆工程行
    ，俱隆工程行為系爭工程之趕工，乃僱請陳建國等工人在現
    場從事鋼筋綁紮工作，而於受僱第一天即93年2月12日不慎
    自高處墜落而發生職業災害等情，為本院96年度重勞上字第
    5號另案確定判決所認定，復為兩造所不爭執。上訴人亦為
    系爭工程之承攬人，上訴人雖於事發後，於93年6月8日與陳
    建國就上開事故成立和解，並於和解書第5條約定：「嗣後
    無論任何情形乙方（即陳建國）或任何其他人不得再向甲方
    （即上訴人）要求其他賠償並不得再有異議及民、刑事追訴
    等情事，右列各項和解條件經『甲乙雙方』同意遵守特立和
    解書為憑」，有和解書附卷可稽。然該和解書並未經被上訴
    人簽署同意，上訴人與陳建國雙方簽訂之和解書內容之效力
    自不及於被上訴人，被上訴人不受該和解書和解條件之拘束
    ，上訴人不得執該和解書內容對抗被上訴人而主張解除或減
    免上開系爭契約第15條及「管理要點」第壹、三條規定之契
    約責任。上開另案確定判決，陳建國固僅對被上訴人及再承
    攬人趙文生訴請求償，而未對上訴人一併起訴求償，然此係
    因上訴人與陳建國間訂有和解契約並獲得500萬元之賠償使
    然，並非肯認上訴人就本件系爭事故毋須負賠償及補償責任
    ，更無從據此推認上訴人得解除或減免兩造系爭契約之前揭
    契約責任。是上訴人執該和解書對被上訴人主張其已履行賠
    償及補償責任完畢一節，殊屬無據。從而，就陳建國因本件
    系爭事故衍生之職業災害之賠償及補償責任，仍應依兩造系
    爭契約第15條及「管理要點」第壹、三條之約定，由上訴人
    對被上訴人負賠償及補償責任，且於保險賠償金額不足時，
    其不足部分概由上訴人負責補足。
  (三)按二人互負債務，而其給付種類相同，並均屆清償期者，各
    得以其債務，與他方之債務，互為抵銷，民法第334條第1項
    定有明文。而抵銷為消滅債務之單獨行為，只須符合民法第
    334條所定之要件，一經向他方為此意思表示即生消滅債務
    之效果，原不待對方之表示同意（參最高法院50年台上字第
    291號判例意旨）。本件兩造間之系爭工程業已完工並於95
    年9月20日驗收合格，上訴人依系爭契約之約定出具由華南
    銀行擔任連帶保證人之保固保證金300萬元，並簽立保固保
    證金連帶保證書，擔保期間至98年12月27日止，有保固保證
    金連帶保證書附卷可稽，復為兩造所不爭執。則被上訴人於
    擔保期間屆至後，固負有返還上開保固保證金之責。惟依上
    訴人與陳建國之和解書第2、3條所示內容，上訴人支付陳建
    國500萬元之賠償金，係由友聯產物保險公司直接匯入陳建
    國帳戶，上訴人亦自承其所支付之和解金500萬元，係由上
    訴人投保意外責任險之友聯產物保險公司直接支付給陳建國
    無誤。是以另案確定判決以扣除陳建國已獲得賠償500萬元
    後，認被上訴人應給付之金額為1,464,523元並計付法定遲
    延利息，核屬上開保險賠償金額不足者，則承前所述，該不
    足部分概應由上訴人負責補足，至為明灼。被上訴人以其迭
    經發函催請上訴人給付未果，乃於96年10月25日支付該另案
    確定判決應付款項後，自其應返還上訴人之保固保證金中扣
    抵其代墊款項及法定利息合計金額1,876,583元，揆諸前揭
    法條規定及最高法院判例意旨，被上訴人自得不待上訴人之
    同意而主張上開二項債務在1,876,583元之範圍內相互抵銷
    ，而將抵銷後之保固保證金餘額返還於上訴人。
  (四)按不當得利係以當事人之一方無法律上之原因而受利益，致
    他方受損害為其成立要件，並須就無法律上之原因，負舉證
    責任。故上訴人主張不當得利，自須舉證證明其與被上訴人
    間有給付之關係存在，且被上訴人因其給付而受有利益以及
    被上訴人之受益為無法律上之原因（最高法院78年度台上字
    第1599號、91年度台上字第1673號判決意旨參照）。本件被
    上訴人主張依兩造系爭契約第15條及「管理要點」第壹、三
    之約定，自其應返還上訴人保固保證金中抵銷1,876,583元
    ，核屬有據，業如前述，顯非無法律上之原因。則上訴人主
    張本於不當得利之法律關係，訴請被上訴人返還該部分保固
    保證金之不當得利，即為無理由，不應准許。
六、綜上所述，原審以上訴人之訴為無理由，而駁回上訴人之訴
    及其失所依附之假執行聲請，並無不合。上訴意旨仍執陳詞
    指摘原判決不當，求予廢棄改判，為無理由，其上訴應予駁
    回。
七、本件事證已臻明確，兩造所提其餘攻擊防禦方法及舉證，與
    判決結果不生影響，爰不一一論述。
八、據上論結，本件上訴為無理由，爰依民事訴訟法第449條第1
    項、第78條，判決如主文。
中    華    民    國    99    年    8     月    31    日
                民事第五庭    審判長法  官  童有德
                                    法  官  王重吉
                                    法  官  古金男
以上正本係照原本作成。
如對本判決上訴，須於收受判決送達後20日內向本院提出上訴書
狀，其未表明上訴理由者，應於提出上訴後20日內向本院提出上
訴理由書（須按他造人數附具繕本）。
上訴時應提出委任律師為訴訟代理人之委任狀。具有民事訴訟法
第466條之1第1項但書或第2項之情形為訴訟代理人者，另應附具
律師及格證書及釋明委任人與受任人有該條項所定關係之釋明文
書影本。如委任律師提起上訴者，應一併繳納上訴審裁判費。
                                    書記官  瑞芳
中    華    民    國    99    年    8     月    31    日
                                                      Ｓ

司法院資訊處製作；財團法人民間司法改革基金會備份。
